臺灣高等法院刑事判決
109年度上易字第721號
上  訴  人  臺灣新北地方檢察署檢察官
上  訴  人  
即  被  告  黃汎偉


選任辯護人  鄭佑祥律師
            吳玲華律師
上列上訴人因被告妨害自由等案件，不服臺灣新北地方法院108
年度易字第316號，中華民國109年1月9日第一審判決（起訴案號
：臺灣新北地方檢察署107年度偵字第31285號），提起上訴，本
院判決如下：
    主  文
原判決關於相姦罪部分均撤銷。
乙○○被訴犯相姦罪部分，均免訴。
其他上訴駁回。
    理  由
壹、免訴（相姦罪）部分：
一、公訴意旨略以：被告乙○○明知鄧竹君為告訴人甲○○之妻，係
    有配偶之人，竟基於相姦之犯意，分別於附表所示之時間、
    地點，與鄧竹君為性交之相姦行為，鄧竹君並因而懷孕，嗣
    鄧竹君向甲○○坦承上情，進行親子鑑定，確認胎兒與甲○○無
    親子關係，而悉上情，因認被告涉犯刑法第239條後段之相
    姦罪嫌。　
二、按犯罪後之法律已廢止其刑罰者，應諭知免訴之判決，刑事
    訴訟法第302條第4款定有明文。又關於刑法第239條通姦罪
    與相姦罪規定之合憲性問題，業經司法院於民國109年5月29
    日公布釋字第791號解釋，解釋文認為：「刑法第239條規定
    ：『有配偶而與人通姦者，處1年以下有期徒刑。其相姦者亦
    同。』對憲法第22條所保障性自主權之限制，與憲法第23條
    比例原則不符，應自本解釋公布之日起失其效力；於此範圍
    內，本院釋字第554號解釋應予變更」等語（參見司法院釋
    字第791號解釋）。從而刑法第239條之規定，於釋字第791
    號解釋公布當日即109年5月29日，即因違憲而失其效力。
三、檢察官起訴被告涉犯刑法第239條後段之相姦罪，該處罰之
    規定既因司法院釋字第791號解釋公布而失其效力，即屬刑
    事訴訟法第302條第4款所指「犯罪後之法律已廢止其刑罰者
    」之情形，依法應為免訴判決，原審為被告有罪之判決，自
    有不當，應由本院將原判決關於被告被訴相姦罪部分均撤銷
    ，並為免訴判決之諭知，以符法制。
貳、無罪（恐嚇危害安全罪）部分：
一、公訴意旨略以：被告於知悉告訴人甲○○與被害人鄧竹君有意
    就鄧竹君因相姦行為而受孕之胎兒進行流產手術後，基於恐
    嚇之犯意，於107年3月某日，在不詳地點利用通訊軟體LINE
    傳送訊息予鄧竹君，恫稱：「如果他鬧大，他也準備下半輩
    子殘廢了，我一點都沒開玩笑，他敢動我兒子我一定廢他一
    條手」，致鄧竹君心生畏懼，而甲○○於新北市○○區住處經鄧
    竹君轉知後，亦心生畏懼。因認被告涉犯刑法第305條之恐
    嚇危害安全罪嫌。　　
二、按犯罪事實應依證據認定之，無證據不得認定犯罪事實；不
    能證明被告犯罪者，應諭知無罪之判決，刑事訴訟法第154
    條第2項、第301條第1項分別定有明文。又事實之認定，應
    憑證據，如未能發現相當證據，或證據不足以證明，自不能
    以推測或擬制之方法，為裁判基礎；認定不利於被告之事實
    ，須依積極證據，苟積極證據不足為不利於被告事實之認定
    時，即應為有利於被告之認定，更不必有何有利之證據；認
    定犯罪事實所憑之證據，雖不以直接證據為限，間接證據亦
    包括在內；然而無論直接或間接證據，其為訴訟上之證明，
    須於通常一般之人均不致有所懷疑，而得確信其為真實之程
    度者，始得據為有罪之認定，倘其證明尚未達到此一程度，
    而有合理之懷疑存在時，事實審法院復已就其心證上理由予
    以闡述，敘明其如何無從為有罪之確信，因而為無罪之判決
    ，尚不得任意指為違法（最高法院40年台上字第86號、30年
    上字第816號、76年台上字第4986號判例意旨參照）。刑法
    第305條之恐嚇罪，所稱以加害生命、身體、自由、名譽、
    財產之事，恐嚇他人者，係指以使人生畏怖心為目的，而通
    知將加惡害之旨於被害人而言。若僅在外揚言加害，並未對
    於被害人為惡害之通知，尚難構成本罪（最高法院52年台上
    字第751號判例意旨參照）。換言之，行為人於行為時主觀
    上須具有使人生畏怖心之犯意，客觀上亦須有將加惡害之言
    詞舉止告知予被害人之行為表現，並因此使被害人心生畏懼
    ，始該當成立恐嚇罪。　　
三、公訴意旨認被告涉犯恐嚇危害安全罪嫌，係以證人即告訴人
    甲○○之證述、證人即被害人鄧竹君之證述，以及被告與被害
    人之通訊軟體LINE對話紀錄截圖等為其主要論據。訊據被告
    於固坦承於107年3月14日以通訊軟體LINE向鄧竹君傳送：「
    如果他鬧大，他也準備下半輩子殘廢了，我一點都沒開玩笑
    ，他敢動我兒子我一定廢他一條手」等文字訊息（下稱系爭
    訊息），惟堅詞否認有何恐嚇犯行，辯稱：我當時只是在跟
    鄧竹君討論要不要拿掉小孩的事情，她也很掙扎，我講到激
    動處才會有這樣的言論，但我沒有要恐嚇鄧竹君或甲○○的意
    思，對照我前後文的對話，我也多次跟鄧竹君說是否找甲○○
    好好談，不能只節錄我這句氣話就認為我在恐嚇，而且這是
    我跟鄧竹君私下的對話，講完鄧竹君也是繼續跟我有說有笑
    ，我沒有請鄧竹君去向她先生甲○○轉達這些話，更沒有去騷
    擾他們等語。辯護人則為被告辯稱：被告會傳送系爭訊息予
    鄧竹君，係在向鄧竹君積極勸說懷孕的孩子已經有20週，不
    要輕易結束孩子的生命，希望鄧竹君與甲○○好好溝通，被告
    雖然在用語上有較為情緒性之字眼，但從該段對話前後文觀
    之，足徵被告主觀上並無恐嚇他人之故意，不能僅以隻字片
    語斷章取義對被告為不利之認定，且甲○○與鄧竹君亦未因此
    心生畏懼等語。　　
四、經查：
  ㈠被告曾於107年3月14日以通訊軟體LINE向鄧竹君傳送系爭訊
    息，嗣鄧竹君將系爭訊息提供予甲○○觀看，甲○○因而知悉系
    爭訊息之內容等節，業據被告坦認在卷，並有鄧竹君、甲○○
    於偵訊及原審審理中之證述可佐（見他字卷第35至36頁、第
    44至45頁，原審易字卷第86至94頁、第98至101頁），復有
    被告與鄧竹君間107年3月14日之LINE對話紀錄截圖存卷可憑
    （見原審易字卷第161至193頁），此部分事實，足堪先予認
    定。　　
  ㈡查被告傳送予鄧竹君之系爭訊息內容為：「如果他鬧大，他
    也準備下半輩子殘廢了，我一點都沒開玩笑，他敢動我兒子
    我一定廢他一條手」，鄧竹君則證述被告就是以此訊息表示
    要對甲○○不利等語（見他字卷35至36頁，原審易字卷第86至
    87頁）。若僅片段觀看上開訊息文字之文義，即被告表示若
    甲○○將事情鬧大，將準備下半輩子殘廢，若甲○○敢動鄧竹君
    腹中被告的小孩，則一定要廢甲○○一條手等情，客觀上存有
    對於甲○○之身體安全施加危害之恐嚇意味，對一般人而言，
    若得悉該等文字言詞之內容，亦足以產生內心之畏懼，鄧竹
    君、甲○○於偵訊及原審審理中復均證稱：甲○○在得悉系爭訊
    息內容後，有因此感到驚恐、害怕，鄧竹君也害怕被告會對
    甲○○不利等語（見他字卷第36、44頁，原審易字卷第88頁、
    第91至92頁、第100頁），是被告所傳送系爭訊息之內容，
    客觀上足以令人心生恐懼等情，亦堪認定。
  ㈢然若就系爭訊息之前後對話、即107年3月14日被告與鄧竹君
    間之LINE全部對話內容予以觀察，鄧竹君係先於同日1時40
    分許起陸續傳訊向被告表示：「唉…難道真的只能把孩子拿
    掉嗎…」、「他今天晚上又一直問我」、「我好糾結…」、「
    留孩子他肯定把事情鬧大…」、「拿孩子我內心怎麼過意的
    去」等語，被告於同日3時19分許起開始回應鄧竹君，向鄧
    竹君分析現狀而勸其不要墮胎，並稱：「就算拿了」、「你
    跟他也是不可能跟以前一樣好了」、「他自己心知肚明」、
    「這樣何必殺一個生命」、「跟他說好聚好散吧」、「不然
    就走法院」、「孩子不可能拿的」、「這麼大了」，然鄧竹
    君仍擔憂甲○○之父母可能鬧事，被告遂開始向鄧竹君稱：「
    走法院」、「能怎樣鬧」、「你不是說他有把柄？」、「我
    之前就跟你說了」、「如果他鬧大」、「他也準備下半輩子
    殘廢了」、「我一點都沒開玩笑」，鄧竹君則回應：「唉」
    ，被告續稱：「他敢動我兒子我一定廢他一條手」，鄧竹君
    回應：「你早點睡吧明天再說」，被告則仍繼續勸鄧竹君勿
    因此墮胎，於同日10時22分許起又續對鄧竹君稱：「他這些
    日子跟你的互動與對你的態度」、「你真的指望拿掉之後可
    以重新開始？」、「別傻了」、「明白跟他說吧拿掉之後你
    跟他的感情也是不可能變好了要嘛大家好聚好散要嘛撕破臉
    ？」，雙方後續亦陸續談論關於是否墮胎之話題，被告乃稱
    ：「我們憑什麼殺了他」、「千萬不可以」、「我跟你都沒
    資格」、「聽到沒有」、「跟羅斯（指甲○○）說，生下來送
    人養」、「至少不會殺生」，鄧竹君亦向被告提議：「你媽
    願意的話去跟他談私下和解不是非要拿了孩子來解決」，被
    告回應：「當然好啊」、「你來跟我媽媽談談，再找羅斯一
    次」、「好嗎？」、「我們一起想辦法」、「大家好好再談
    一次」；嗣後鄧竹君又續對被告表示：「我晚上跟他聊一下
    吧我只是覺得…我的錯不能加注在孩子身上」、「畢竟他是
    無辜的」、「而且即使我不生以後跟羅斯的婚姻也是會有問
    題的」、「何必犧牲孩子」，被告亦回應：「你跟他談談看
    」、「好聚好散的話」、「或許將來工作上還可以合作」等
    語。
　㈣則綜參上開對話前後文可知，係鄧竹君先向被告訴說對於甲○
    ○詢問是否墮胎，其內心之糾結與苦惱，對於鄧竹君此一困
    擾，被告始終向鄧竹君勸說勿輕易墮胎，並以「跟他說好聚
    好散吧」、「不然就走法院」、「明白跟他說吧…要嘛大家
    好聚好散要嘛撕破臉？」、「跟羅斯說，生下來送人養」、
    「你來跟我媽媽談談，再找羅斯一次」、「大家好好再談一
    次」、「你跟他談談看」等語，期盼鄧竹君好好跟甲○○談。
    復參以鄧竹君於原審證稱：被告於對話中所指要我跟甲○○說
    好聚好散，應該是指要我跟他談離婚吧等語（見原審易字卷
    第94頁），是被告前後皆係要鄧竹君與甲○○好好談婚姻的存
    續，勿輕易墮胎，最差的情況就是雙方對簿公堂等情甚明。
    而於該對話中，被告雖曾向鄧竹君表示「如果他鬧大」、「
    他也準備下半輩子殘廢了」、「我一點都沒開玩笑」、「他
    敢動我兒子我一定廢他一條手」，惟被告此部分之對話，顯
    然係見鄧竹君擔心事情可能鬧大，始於對話中向鄧竹君稱假
    若事情果真鬧大，會對甲○○作出不利舉動等情，藉此安撫鄧
    竹君，並從中宣洩對甲○○之不滿情緒，顯然並無欲藉由鄧竹
    君之口，向甲○○傳達此一加害其身體安全之訊息，是被告於
    向鄧竹君傳送系爭訊息之當下，顯無恐嚇甲○○之意，甚為明
    確，被告辯稱係私下之對話，僅係一時氣憤、並無恐嚇之意
    等語，並非不可採信。且鄧竹君於原審審理中亦證稱其會將
    系爭訊息內容給甲○○觀看的原因，是因為擔心甲○○，讓甲○○
    防範等語（見原審易字卷第94頁），益徵鄧竹君係基於自身
    考量才將訊息提供甲○○瀏覽，而非出於被告之促使或示意。
    又鄧竹君與甲○○間固為夫妻，但其等婚姻當時顯因被告之介
    入及鄧竹君懷有身孕等原因而發生危機，並就鄧竹君是否該
    墮胎之問題尚未達成共識，則被告基於上開原因及當時與鄧
    竹君間之情誼，因而相信鄧竹君係與其站在相同立場，而未
    預見或認知到鄧竹君會將其2人私人對話之內容轉告甲○○，
    實合於情理，亦足證被告主觀上並無欲透過鄧竹君之傳達而
    對甲○○施以恐嚇之犯意。況若被告真有威嚇甲○○之犯意，大
    可直接要鄧竹君向將系爭訊息轉予甲○○知悉，或以其他方式
    逕對甲○○恐嚇，而毋庸於對話中多次向鄧竹君表示要與甲○○
    好好談。是由上述事證，尚不足認定被告主觀上有何恐嚇甲
    ○○、鄧竹君之犯意，及透過鄧竹君對甲○○施以惡害告知之犯
    行，是其所為尚難認與恐嚇罪之要件相符。　　
  ㈤鄧竹君因身為甲○○之配偶，其收受被告傳送之系爭訊息，事
    後擔心甲○○之身體安危，自己亦因此心生畏懼等情，固經鄧
    竹君證述在卷，然從前揭對話全文可知，被告當時顯係為安
    撫鄧竹君對於事情恐鬧大之憂慮及宣洩其個人不滿，始對鄧
    竹君傳送訊息，是以被告於傳送系爭訊息當下，顯然係將鄧
    竹君視為自己人及安撫對象，而於對話過程中直白表露其對
    甲○○之不滿及憤慨，並非欲針對鄧竹君而施以惡害告知及恫
    嚇，縱使系爭訊息發送之結果，確實會對鄧竹君帶來壓力，
    或鄧竹君事過境遷、事後再度檢視訊息之結果而開始擔心甲
    ○○之人身安危，並感覺恐懼，然此與被告於行為當下，是否
    有藉此訊息恐嚇鄧竹君之主觀犯意，仍屬二事。綜觀對話全
    文，被告至多僅係在向鄧竹君傳達假設事情鬧大，其有對甲
    ○○不利之想法，但顯無欲使鄧竹君感受畏懼之意念，被告不
    具有恐嚇鄧竹君之犯意甚明，經核亦與恐嚇罪之要件不符。
    　　
五、綜上所述，依據公訴人所提各項證據方法及卷內現有事證，
    均未能積極證明被告對於甲○○及鄧竹君有何恐嚇危害安全之
    犯意，及其欲透過鄧竹君對甲○○為惡害告知之客觀犯行，自
    尚難逕以恐嚇危害安全罪相繩，此外，復查無其他積極證據
    足以證明被告有何恐嚇犯行，無從使本院形成被告犯罪之確
    信，依前開說明，自應就此部分為被告無罪之諭知。
六、原審經審理結果，亦為相同認定，而為被告恐嚇部分無罪之
    諭知，並無不合。
　㈠檢察官上訴意旨略以：刑法恐嚇危害安全罪之成立，不以恐
    嚇者真有加害之意思，或有實施加害之行為為必要，原審判
    決既肯認被告所稱要讓甲○○「下半輩子殘廢」、「廢一隻手
    」等訊息內容客觀上足致甲○○、鄧竹君心生畏懼，且其2人
    主觀上亦心生畏懼，卻逕行推論被告無恐嚇甲○○之犯意，實
    違反經驗法則，並與客觀事證不符，難認妥適。又鄧竹君與
    甲○○為夫妻，本屬至親，自有一定之感情基礎，雖鄧竹君與
    被告發生性行為而懷有身孕，然鄧竹君與甲○○間之情感深厚
    、多寡，實難由外人置喙，鄧竹君亦證稱其見被告所傳送之
    訊息後，會害怕擔心甲○○受到被告之傷害，是以鄧竹君之角
    度，仍應對被告論以恐嚇罪，原判決認被告並無透過鄧竹君
    之傳達而恐嚇甲○○之主觀犯意，實屬未洽。又鄧竹君當時係
    身處被告與甲○○中間之左右為難角色，被告傳送訊息表示其
    不准許甲○○要求鄧竹君墮胎、必須生下胎兒，立場已有可議
    ，且被告既認此舉能達其目的，則在傳送訊息給鄧竹君時，
    主觀上必已預見鄧竹君會將上情轉知甲○○，使甲○○心生畏懼
    ，進而噤聲不敢要求鄧竹君墮胎，實難謂被告主觀上無恐嚇
    之意。被告客觀上雖未明確要求鄧竹君將訊息內容轉告甲○○
    ，然若被告主觀上並無恐嚇犯意，亦無預見鄧竹君會將訊息
    內容轉告甲○○，其如何透過傳送訊息之方式向甲○○表達不准
    要求鄧竹君墮胎之立場？原審未綜合勾稽上情，徒以被告並
    未有明確要求鄧竹君轉知甲○○之行為，逕認被告並無恐嚇之
    主觀犯意及客觀犯行，實與論理、經驗法則有違。原審認事
    用法非無違誤，請將原判決撤銷，更為適當合法之判決等語
    。　
　㈡然查，被告所傳送之系爭訊息在客觀上固屬恐嚇之言詞，然
    當時其與鄧竹君尚有情誼，鄧竹君並因甲○○詢問是否墮胎一
    事而糾結煩惱，被告先勸說鄧竹君勿輕易墮胎、要設法與甲
    ○○好好談、期望雙方好聚好散，若無法如願則最多對簿公堂
    。雖繼而於對話中向鄧竹君表示「如果他鬧大」、「他也準
    備下半輩子殘廢了」、「我一點都沒開玩笑」、「他敢動我
    兒子我一定廢他一條手」等語，然當時係被告與鄧竹君雙方
    私下對話，其他人無從得悉對話內容，且綜合雙方對話訊息
    之前後全部內容，參酌被告與鄧竹君當時對話之情境、遭遇
    之狀況，足認被告係見鄧竹君擔心事情可能鬧大，始向鄧竹
    君宣稱假若甲○○仍執意要求墮胎，將對甲○○作出不利舉動等
    語，其目的係在安撫鄧竹君，及宣洩自己不滿情緒，實無欲
    透過鄧竹君向甲○○傳達恐嚇言語之意思及行為。被告既無恐
    嚇之主觀犯意，亦無欲透過鄧竹君向甲○○傳達系爭訊息內容
    ，縱該等私下傳送述說之言語，客觀上足使人心生畏懼，或
    使事後閱覽之甲○○感受威脅，仍與恐嚇罪之主、客觀要件不
    合，而不構成該罪，即無進一步探討被告是否確有欲實際加
    害他人之意思、實際上有無實施加害行為等問題之必要。至
    於鄧竹君事後雖將訊息提供予甲○○觀看知悉，然係基於擔心
    甲○○安危之自身考量，非受被告指示、要求或授意，不足以
    認定被告有意透過鄧竹君而對甲○○為惡害之告知。檢察官上
    訴意旨謂被告傳送訊息給鄧竹君時，主觀上必已預見鄧竹君
    會將上情轉知甲○○，否則如何透過傳送訊息之方式向甲○○表
    達不准要求鄧竹君墮胎之立場云云，實屬臆測之詞，難以採
    信。檢察官提起上訴，並未再提出其他證據，其上訴理由所
    指各節，或屬對於原判決之證據取捨及判斷結果為相異及重
    複之論述評價，或仍僅執訊息部分內容一再推論，而未就該
    訊息內容全貌、被告傳送訊息之對象、被告陳述該等言詞時
    之客觀環境與情境等因素，予以整體觀察評價，實不足採，
    仍不足以證明被告成立犯罪。從而，原審判決被告無罪，並
    無違誤，檢察官之上訴為無理由，應予駁回。
據上論斷，應依刑事訴訟法第368條、第369條第1項前段、第364
條、第302條第4款，判決如主文。
本案經檢察官黃佳彥提起公訴，檢察官曾信傑提起上訴，檢察官
侯千姬到庭執行職務。
中　　華　　民　　國　　109 　年　　6 　　月　　30　　日
              　  刑事第九庭審判長法　官　潘翠雪
　　　　　　　　　　　　　　　　　法　官  陳俞婷
　　　　　　　　　　　　　　　　　法　官  林庚棟
以上正本證明與原本無異。
不得上訴。
                                　書記官  彭威翔
中　　華　　民　　國　　109 　年　　6 　　月　　30　　日
附表：
編號 行為時間 行為地點 1 106年10月17日 新北市板橋區挪威森林汽車旅館 2 106年10月21日 新竹縣竹北市某汽車旅館 3 106年10月24日 臺中市逢甲夜市某汽車旅館 4 106年12月19日 新北市板橋區挪威森林汽車旅館